【裁判字號】    96,保險簡上,4
【裁判日期】    990728
【裁判案由】    給付保險金
【裁判全文】
臺灣臺北地方法院民事判決           96年度保險簡上字第4號
上訴人即附帶被上訴人  幸福人壽保險股份有限公司
法  定  代  理  人    甲○○
訴  訟  代  理  人    丙○○
被上訴人即附帶上訴人  乙○○
訴  訟  代  理  人    楊逸民律師
上列當事人間請求給付保險金事件，上訴人對於民國九十六年一
月二十六日本院臺北簡易庭九十五年度北保險簡字第三八號第一
審判決提起上訴，被上訴人為附帶上訴，並為訴之追加，本院於
民國九十九年七月七日言詞辯論終結，判決如下：
    主    文
上訴駁回。
原判決關於駁回被上訴人後開第三項之訴部分，暨該部分訴訟費
用之裁判均廢棄。
上訴人應再給付被上訴人新臺幣貳拾萬元自民國九十五年一月十
日起至同年月十三日止，按週年利率百分之十計算之利息。
上訴人應給付被上訴人新臺幣貳拾萬元自民國九十四年一月七日
起至民國九十五年一月九日止，按週年利率百分之十計算之利息
。
上訴人應給付被上訴人新臺幣貳拾萬元，及自民國九十四年一月
七日起至清償日止，按週年利率百分之十計算之利息。
上訴部分，第二審訴訟費用由上訴人負擔。
附帶上訴部分，第一、二審訴訟費用（含追加之訴部分）由上訴
人負擔。
    事實及理由
甲、程序方面
    按在簡易訴訟程序之第二審為訴之變更或追加，非經他造同
    意，不得為之，但請求之基礎事實同一，或者擴張、減縮應
    受判決事項之聲明者，不在此限，民事訴訟法第四百三十六
    條第二項、第四百三十六條之一第三項準用第四百四十六條
    第一項、第二百五十五條第一項第二、三款定有明文。查本
    件被上訴人於提起附帶上訴後，追加請求上訴人給付被上訴
    人（即附帶上訴人）新臺幣（下同）二十萬元，及自九十四
    年一月七日起至清償日止，按週年利率百分之十計算之利息
    ，經核其請求之基礎事實同一，僅係擴張應受判決事項之聲
    明，依上開規定，亦無不合，應予准許。
乙、實體方面
一、上訴人上訴聲明：
    (一)原判決不利於上訴人部分廢棄。
    (二)上開廢棄部分，被上訴人第一審之訴駁回。
    被上訴人答辯聲明：上訴駁回。
    附帶上訴人附帶上訴聲明：
    (一)原判決關於駁回附帶上訴人後開第二項之訴部分廢棄。
    (二)擴張請求附帶被上訴人再給付附帶上訴人二十萬元自九十
      四年一月七日起至九十五年一月十三日止，按週年利率百
      分之十計算之利息。
    (三)擴張請求附帶被上訴人給付附帶上訴人二十萬元，及自九
      十四年一月七日起至清償日止，按週年利率百分之十計算
      之利息。
    附帶被上訴人答辯聲明：附帶上訴及擴張之聲明均駁回。
二、本件上訴人即附帶被上訴人主張：
（一）中國國民黨固曾以該黨黨員為被保險人、向其投保團體傷
      害保險，約定自九十三年一月一日起該黨黨員遭受意外傷
      害事故，致身體蒙受傷害，自意外傷害事故發生之日起一
      百八十日內致死亡者，由其給付身故保險金四十萬元，受
      益人約定為法定繼承人順位，第一順位為配偶；劉明龍經
      要保人中國國民黨列載在黨員即被保險人名冊中，而被上
      訴人為劉明龍之配偶。惟本件情狀不在承保範圍內：
    １被保險人劉明龍係酗酒駕車，一般人均確信可預料會發生
      交通事故，係可預料之危險，並非不可預料或不可抗力事
      故所致損害，不在本件保險契約承保範圍內。保險法上危
      險以非因故意發生者為限，酗酒駕車之人一般人通念中均
      可預料會發生事故，酗酒駕車並為社會道德、行政命令、
      法律所禁止之行為，但仍酗酒駕車，對車禍之發生也無所
      謂之放任心態，可見酗酒駕車發生事故乃不違反被保險人
      之意欲，縱非故意亦為未必故意，為保險法第二十九條第
      二項所禁止者，不符意外事故定義。
    ２如認被保險人犯罪行為、故意行為進行中因偶發原因所致
      之偶發死亡或傷害結果，亦屬保險範圍，將導致被保險人
      個人愚昧行為之不利益轉嫁予社會大眾或由善良保戶承擔
      愚昧行為結果，有違公共政策、最低社會道德觀念之維持
      及保險大數法則基礎。
（二）本件被保險人劉明龍有除外條款事由存在：
    １依保險法第一百三十三條規定，被保險人故意自殺或因犯
      罪行為，所致傷害、殘廢或死亡，保險人不負給付保險金
      之責。本件保險契約第十七條第一項第二、三、四款亦分
      別約定「被保險人直接因下列事由致成死亡、殘廢或傷害
      時，本公司不負給付保險金之責。(二)要保人、被保險人的
      故意行為。(三)被保險人『犯罪行為』。(四)被保險人飲酒後
      駕（騎）車，其吐氣或血液所含酒精成份超過道路交通法
      令規定標準者」。本件被保險人劉明龍係因自己直接故意
      為刑法第一百八十五條之三犯罪行為、騎乘機車血液酒精
      濃度超過道路交通法令規定標準，導致與人追撞死亡，符
      合保險契約第十七條第一項第二至四款約定，上訴人自不
      負給付保險金之責。
    ２保險法第一百三十三條及保險契約第十七條第一項第二款
      所定「故意」係指原因故意，非結果故意，亦即對除外事
      由故意、故意造成除外事由，並非對除外事由結果存有意
      欲，本件被保險人劉明龍係自由意識下飲酒，並非他人強
      制、脅迫灌酒或吃燒酒雞致酗酒狀態，酗酒騎車亦非遭他
      人強制，自願飲酒陷於酩酊泥醉情形下騎乘機車違規行駛
      快車道，對造成死亡結果應自己負責。且其故意行為與死
      亡結果間有因果關係，蓋劉明龍如不飲酒駕車不會發生死
      亡結果，其當時已無能力、思睡、抑制性降低、失去重要
      關頭判斷能力，已無存有一般人能注意當時客觀情狀周遭
      事物之能力。
    ３刑法第一百八十五條之三不以致生危險為要件，服用酒類
      不能安全駕駛動力交通工具而駕駛，犯罪即已成立，無反
      證推翻之餘地，本件被保險人劉明龍血液酒精濃度達一五
      六毫克／公合，遠超過國家規定不能駕駛之判斷基準０‧
      二五毫克／公升，已觸犯刑法第一百八十五條之三。他人
      並無容忍或保護酗酒駕車者在路上安全行駛之義務，酗酒
      駕車既為犯罪行為，自違反公共秩序、善良風俗，不得再
      以任何法律行為補償其因犯罪行為所生損失，否則豈不鼓
      勵犯罪。此所定「犯罪行為」亦不以經刑事實體判決為必
      要。
    ４以被保險人劉明龍車禍情狀判斷，當日客觀環境正常，若
      未酗酒駕車尚難有發生交通事故之可能，其無法有效判斷
      與他車間距離，主動撞擊他車，或快速蛇行，方撞擊電線
      桿死亡，確已因飲酒不能安全駕駛、直接導致車禍發生、
      死亡結果，就酗酒駕車有不可排除之可歸責性，肇事原因
      與劉明龍間不可謂無直接之原因。被保險人劉明龍酗酒程
      度已達多話、大笑、感覺障礙、思緒錯亂、無能力、思睡
      、情緒不穩、抑制性降低、失去重要關頭判斷能力、記憶
      力及領悟力損害、危險駕駛狀況存在本次事由內，劉明龍
      與他車撞擊間非無因果關係存在。
（三）被保險人本身未戴安全帽，亦為死亡之主力近因。
三、被上訴人即附帶上訴人則主張：
（一）酒醉駕車固降低車輛駕駛人注意能力，然並非凡酒醉駕車
      者必會發生車禍事故，酒醉駕車發生事故仍屬不可預料之
      事故。
（二）本件保險契約第十七條第一項第二款所定「故意行為」係
      指要保人或被保險人自殺、自殘等故意行為所致死亡、殘
      廢或傷害，保險人方不負給付保險金之責，本件被保險人
      劉明龍並非因故意酗酒行為致死；保險契約第十七條第一
      項第三款「犯罪行為」指法律明文科以刑罰之行為始足當
      之，本件被保險人劉明龍死後血液酒精濃度為八十毫克／
      公合，折合呼氣酒精濃度為０‧四毫克／公升，並未觸犯
      刑法第一百八十五條之三罪名；保險契約第十七條第一項
      第四款部分，本件被保險人劉明龍之死亡與其酒後騎車間
      並無相當因果關係，上訴人主張不負給付保險金之責，並
      無理由。至被保險人劉明龍所乘機車前置物籃及右側擋泥
      板撞擊電線桿，乃受他車自左側後方撞擊而偏行所致，不
      能據以推論當日被保險人騎乘機車蛇行。依保險法第五十
      四條第二項規定，保險契約之解釋，應探求契約當事人之
      真意，不得拘泥於所有之文字，如有疑義時，以作有利於
      保險人之解釋為原則，兩造對保險契約第十七條「直接」
      意義之歧異，參諸學界就直接之見解為行為與結果間有絕
      對之相關，不得有其他因素介入致因果關係中斷，亦即本
      件保險契約之除外條款，應為發生事故唯一且不可或缺之
      原因，則上訴人未能證明劉明龍係直接因飲酒駕車致死，
      飲酒駕車與死亡間無相當因果關係。
（三）被保險人劉明龍死亡後，中國國民黨黨部即於九十三年十
      二月間代其向上訴人提出理賠申請，經上訴人於同年十二
      月二十二日受理，則上訴人至遲應於九十四年一月六日給
      付保險金，原審駁回其九十五年一月十日至十三日部分之
      利息請求，非無違誤，爰擴張請求上訴人再給付自九十四
      年一月七日起至九十五年一月十三日止，按週年利率百分
      之十計算之利息。
（四）又其於原審僅請求上訴人給付二十萬元之保險金，而本件
      保險金總額應為四十萬元，是另追加請求上訴人給付二十
      萬元，及自九十四年一月七日起至清償日止，按週年利率
      百分之十計算之利息。
四、本件被上訴人主張中國國民黨曾以該黨黨員為被保險人、向
    上訴人投保團體傷害保險，約定自九十三年一月一日起該黨
    黨員遭受意外傷害事故，致身體蒙受傷害，自意外傷害事故
    發生之日起一百八十日內致死亡者，由上訴人給付身故保險
    金四十萬元，受益人約定為法定繼承人順位，第一順位為配
    偶，劉明龍經要保人中國國民黨列載在黨員即被保險人名冊
    中，而被上訴人為劉明龍之配偶，劉明龍於九十三年十一月
    十四日晚間十時三十分許，騎乘車牌號碼ＸＯＰ－四四０號
    普通重型機車，沿高雄縣仁武鄉○○路由南向北方向行駛，
    行經該路段一五八號前，與年籍姓名不詳之人所騎乘之機車
    發生碰撞後人車倒地，受有前顱骨骨折、右手腕、右下肢骨
    折變形之傷勢，經送醫仍於同日晚間十一時四十分許不治死
    亡，死亡時血液酒精濃度為八十毫克／公合，中國國民黨曾
    代被上訴人向上訴人提出理賠申請，經上訴人於九十三年十
    二月二十二日受理之事實，已經提出（原審卷第二五、二六
    頁）戶籍謄本、（原審卷第二七頁）法醫參考病歷摘要、（
    原審卷第三七至四十頁）道路交通事故證明書、現場圖、相
    片、（本院卷第八十頁）理賠申請書為證，核與上訴人所提
    （原審卷第四三至四七、五六至六六頁）團體保險要保書、
    團體傷害保險作業準則、保單條款，以及（本院卷第一一０
    至一二六頁）高雄縣政府警察局仁武分局高縣仁警交字第０
    九六００一八六二八號覆函暨處理交通事故紀錄表、道路交
    通事故調查報告表、調查筆錄、檢驗單、相片所載一致，並
    為上訴人所不爭執，應堪信為真實。但被上訴人主張保險事
    故發生、上訴人應給付被上訴人保險金四十萬元，則為上訴
    人否認，辯稱：被保險人劉明龍並非遭受意外傷害事故致身
    體蒙受傷害而死亡，不在承保範圍內，且有保險契約第十七
    條第一項第二、三、四款除外事由存在，保險人不負給付保
    險金之責等語。經查：
（一）本件被保險人劉明龍係於保險契約生效後之九十三年十一
      月十四日晚間十一時四十分許死亡，而其死亡係因其於同
      日晚間十時三十分許，騎乘車牌號碼ＸＯＰ－四四０號普
      通重型機車沿高雄縣仁武鄉○○路由南向北方向行駛，行
      經該路段一五八號前，與年籍姓名不詳之人所騎乘之機車
      及路旁木質電桿發生碰撞後人車倒地，所受前顱骨骨折、
      右手腕、右下肢骨折變形之傷勢所致，有（本院卷第一一
      ０至一二六頁）高雄縣政府警察局仁武分局高縣仁警交字
      第０九六００一八六二八號覆函暨處理交通事故紀錄表、
      道路交通事故調查報告表、調查筆錄、檢驗單、相片附卷
      可稽，並與被上訴人所提（原審卷第二七頁）法醫參考病
      歷摘要、（原審卷第三七、三八頁）道路交通事故證明書
      、現場圖所載相符，且為兩造所不爭執，前已述及，參諸
      並無任何證據足認當日劉明龍係故意以騎乘機車撞擊其他
      機車或路旁木質電桿方式致身體蒙受傷害，進而致死，且
      故意服用酒類後騎乘機車行為，與故意以騎乘機車撞擊其
      他車輛或路旁電桿方式致身體蒙受傷害行為明顯有間，無
      可等同視之，上訴人徒以劉明龍死亡當時血液酒精濃度為
      為八十毫克／公合，即主張前開車禍事故並非「非由疾病
      引起之外來突發事故」、劉明龍係故意致身體蒙受傷害進
      而致死云云，委無可採，本件被保險人劉明龍於保險有效
      期間內遭受「車禍」此一非由疾病引起之外來突發事故致
      身體蒙受傷害，並於事故當日致死亡，發生保險事故，符
      合保險契約保單條款第三條約定之承保範圍，已足認定。
（二）按當事人主張有利於己之事實者，就其事實有舉證之責任
      ，民事訴訟法第二百七十七條前段定有明文。本件保險契
      約保單條款第十七條第一項約定：「被保險人直接因下列
      事由致成死亡、殘廢或傷害時，本公司不負給付保險金的
      責任：‧‧‧(二)要保人、被保險人的故意行為。(三)被保險
      人『犯罪行為』。(四)被保險人飲酒後駕（騎）車，其吐氣
      或血液所含酒精成份超過道路交通法令規定標準者‧‧‧
      」，有（原審卷第四六頁背面、六四頁）團體傷害保險保
      單條款在卷可考，並為兩造所不爭執。上訴人主張本件保
      險事故有契約第十七條第一項第二至四款事由，不負給付
      保險金之責，已經被上訴人否認，自應由上訴人負舉證之
      責。
    １本件被保險人劉明龍係於保險有效期間內遭受「車禍」此
      一非由疾病引起之外來突發事故致身體蒙受傷害，並於事
      故當日致死亡，並非故意致身體蒙受傷害進而致死，已經
      本院審認如前，上訴人主張本件有保險契約保單條款第十
      七條第一項第二款「被保險人直接因被保險人的故意行為
      致成死亡」之情事、不負給付保險金之責云云，難認有據
      。
    ２上訴人主張本件有保險契約第十七條第一項第三款「被保
      險人直接因被保險人『犯罪行為』致成死亡」情事，無非
      以被保險人劉明龍死亡時血液酒精濃度為八十毫克／公合
      （折合呼氣酒精濃度０‧四毫克／公升）、觸犯刑法第一
      百八十五條之三公共危險罪為論據，惟刑法第一百八十五
      條之三係規定「服用毒品、麻醉藥品、酒類或其他相類之
      物，不能安全駕駛動力交通工具而駕駛者，處一年以下有
      期徒刑、拘役或科或併科十五萬元以下罰金」，亦即除
      服用毒品、麻醉藥品、酒類或其他相類之物、駕駛動力
      交通工具外，尚以不能安全駕駛動力交通工具為要件，
      而本件被保險人當日固有服用酒類後駕駛動力交通工具（
      車牌號碼ＸＯＰ－四四０號普通重型機車）之行為，但就
      其已因服用酒類不能安全駕駛動力交通工具一節，上訴人
      始終未能舉證以實其說，蓋劉明龍死亡時血液酒精濃度為
      八十毫克／公合，折合呼氣酒精濃度０‧四毫克／公升，
      尚未達我國刑事科學證據上呼氣酒精濃度每公升０．五五
      毫克（０．五五毫克／公升）絕對不能安全駕駛動力交通
      工具之標準，而其當日騎乘機車係依交通標線指示行駛最
      外側之機車道，此由事故現場劉明龍所乘車輛倒地刮地痕
      起點在機車道，車輛散落之碎片、劉明龍遺留之血跡亦多
      在機車道內或機車道與中間車道間即明，此有（原審卷第
      三八頁、本院卷第一一一頁）道路交通事故現場圖可佐，
      劉明龍當日騎乘機車如非依規定行駛機車道，車輛要無可
      能在機車道內倒地、開始造成刮地痕跡，至劉明龍所乘機
      車猛力撞擊路旁木質電桿，亦係因與其他車輛碰撞所致，
      有證人王士晉證述可憑（見原審卷第三四至三六頁、本院
      卷第一一四至一一六頁調查筆錄），尚難認係劉明龍斯時
      騎乘機車注意力、反應力、操控性、平衡感、穩定性不佳
      、駕駛能力降低所致，參諸劉明龍本件車禍事故全部證據
      資料經本院囑託鑑定結果，非唯無法判定劉明龍有無肇事
      責任，有（本院卷第一九九、二三三頁）臺灣省高屏澎區
      車輛行車事故鑑定委員會高屏澎鑑字第０九七六００一八
      二０號、臺灣省車輛行車事故覆議鑑定委員會覆議字第０
      九八六二０一六七三號函可按，亦無從判斷劉明龍當日服
      用酒類對駕駛行為與風險之影響程度，有（本院卷第二五
      三頁）國立交通大學交大管運字第０九八一０一二一四八
      號函可參，是並無證據足認劉明龍當日已因服用酒類達不
      能安全駕駛動力交通工具之程度，難認被保險人劉明龍已
      構成犯罪行為，上訴人此節主張，亦屬無憑。
    ３本件被保險人劉明龍騎乘機車事故死亡時血液酒精濃度為
      八十毫克／公合，折合呼氣酒精濃度０‧四毫克／公升，
      迭已敘及，已達斯時道路交通管理處罰條例第三十五條第
      一項第一款、違反道路交通管理事件統一裁罰基準表規定
      之酒精濃度規定標準即血液酒精濃八十毫克／公合、呼氣
      酒精濃度０‧四毫克／公升，是所應審究者，厥為：劉明
      龍是否直接因飲酒達血液所含酒精成份超過道路交通法令
      規定標準後騎車致成死亡？經查，劉明龍當日騎乘機車係
      依交通標線指示行駛最外側之機車道，所乘機車猛力撞擊
      路旁木質電桿，亦係因與其他車輛碰撞所致，是並無任何
      證據足認其騎乘機車已有注意力、反應力、操控性、平衡
      感、穩定性不佳、駕駛能力降低情事，前已述及，至上訴
      人主張劉明龍係因酒後其無法有效判斷與他車間距離，主
      動撞擊他車，或快速蛇行而撞擊電線桿云云，俱為自行臆
      測推斷，而無任何科學上、法律上證據，蓋專業從事車禍
      事故鑑定之臺灣省高屏澎區車輛行車事故鑑定委員會、臺
      灣省車輛行車事故覆議鑑定委員會，已函覆本院無法判定
      劉明龍有無肇事責任，就駕駛行為、車輛力學原理具專門
      知識之國立交通大學運輸科技與管理學系，亦函覆本院無
      從判斷劉明龍當日服用酒類對駕駛行為與風險之影響程度
      ，前業提及，則尚無證據足認劉明龍係直接因飲酒達血液
      所含酒精成份超過道路交通法令規定標準後騎車致成死亡
      ，上訴人主張本件有保險契約第十七條第一項第四款情事
      ，亦無可採。
（三）本件被保險人劉明龍於保險有效期間內遭受「車禍」此一
      非由疾病引起之外來突發事故致身體蒙受傷害，並於事故
      當日致死亡，保險事故發生，且無證據足認有契約第十七
      條第一項第二至四款情事，上訴人依本件保險契約團體傷
      害保險作業準則第一條第一項、第二條第一項第一款之約
      定，應給付被上訴人身故保險金四十萬元。
（四）次按保險人應於要保人或被保險人交齊證明文件後，於約
      定期限內給付賠償金額，無約定期限者，應於接到通知後
      十五日內給付之；保險人因可歸責於自己之事由致未在前
      項規定期限內為給付者，應給付遲延利息年利一分，保險
      法第三十四條亦有明文規定。本件上訴人應給付被上訴人
      身故保險金四十萬元，而要保人中國國民黨黨部於九十三
      年十二月間代被上訴人向上訴人提出理賠申請，經上訴人
      於同年十二月二十二日受理，有（本院卷第八十頁）理賠
      申請書足徵，此亦為上訴人所不爭執，則依上開規定，上
      訴人至遲應於九十四年一月六日給付保險金，上訴人迄未
      給付，應自九十四年一月七日起負遲延之責，按週年利率
      百分之十計付遲延利息。
五、綜上所述，被上訴人依本件保險契約團體傷害保險作業準則
    第一條第一項、第二條第一項第一款之約定，請求上訴人給
    付身故保險金二十萬元，及自九十五年一月十日起至清償日
    止，按週年利率百分之十計算之利息，並追加請求上訴人給
    付上開二十萬元自九十四年一月七日起至九十五年一月九日
    止按週年利率百分之十計算之利息，以及其餘身故保險金二
    十萬元，暨自九十四年一月七日起至清償日止，按週年利率
    百分之十計算之利息，洵屬有據，應予准許。原審就上開應
    予准許之其中二十萬元及自九十五年一月十四日起至清償日
    止之利息，所為上訴人敗訴之判決，經核並無違誤，上訴人
    上訴意旨指摘原判決此部分不當，求予廢棄，為無理由，應
    予駁回；就上開應予准許之其中二十萬元自九十五年一月十
    日起至同年月十三日止之利息請求部分，所為被上訴人敗訴
    之判決，尚有未洽，被上訴人附帶上訴意旨就此部分指摘原
    判決不當，求予廢棄改判，為有理由，爰由本院予以廢棄，
    改判如主文第三項所示。
六、本件事證已臻明確，兩造其餘攻擊防禦方法及所提證據，經
    本院審酌後認對於判決結果不生影響，爰不一一論列，併此
    敘明。
據上論結，本件上訴人之上訴為無理由，被上訴人之附帶上訴（
含追加之訴部分）為有理由。依民事訴訟法第四百三十六條之一
第三項、第四百四十九條第一項、第四百五十條、第七十八條，
判決如主文。
中    華    民    國    99    年    7     月    28    日
                  民事第一庭  審判長法  官  許紋華
                                    法  官  林春鈴
                                    法  官  洪文慧
上列正本核與原本無異。
本判決不得上訴。
中    華    民    國    99    年    7     月    28    日
                                    書記官  林芝儀

司法院資訊處製作；財團法人民間司法改革基金會備份。
